【裁判字號】    88,上訴,2750
【裁判日期】    890502
【裁判案由】    偽造文書等
【裁判全文】
臺灣高等法院臺中分院刑事判決          民國八十八年度上訴字第二七五○號
    上  訴  人
    即  被  告  庚○○
右上訴人因偽造文書等案件，不服臺灣彰化地方法院中華民國八十八年十月十三日第
一審判決（民國八十八年度易字第七八五號，起訴案號：臺灣彰化地方法院檢察署民
國八十八年度偵字第三六○六號），提起上訴，本院判決如左：
    主      文
原判決撤銷。
庚○○行使偽造私文書，足以生損害於他人，處有期徒刑捌月。
    事      實
庚○○明知自己財務困難，並無資力足以按期繳納會款，竟意圖為自己不法之所有，
於民國八十七年七月五日召集互助會，每會每月會款新台幣（下同）五千元，邀集丙○○（阿林二會）、洪乾鷺（美美印刷）、辛○○（大松製板二會）、林正忠、乙○○、許鍾雄（阿鍾）、甲○○（自己一會與被告共同一會）、羅得良（荳荳）、陳建
志等人參加，庚○○除虛列其妻戊○○（雅惠），胞弟黃勝彬（阿彬）、丁○○等三
人各參加一會外，又與甲○○共同參加一會，連會首共有十六會，庚○○除收取首會
會款五萬七千五百元外（扣除會首，虛列之三會及與甲○○共同參加一會，實收僅十
一會又二分之一會之會款），又騙取下列之會款：(一)八十七年八月五日甲○○以一千
四百元得標（甲○○與被告共同參加）庚○○收到會款三萬九千六百元（十六會扣除
五會），除甲○○取得一萬元外，餘二萬九千六百元由被告詐得。(二)八十七年九月五
日辛○○以一千四百二十元得標，庚○○於收取活會會款三萬五千八百元（十六會扣
除六會）後自行花用。(三)八十七年十月五日乙○○以一千八百元得標，庚○○於詐取
活會會款二萬八千八百元（十六會扣除七會）亦未交付乙○○。(四)八十七年十一月五
日庚○○偽造其虛列之會員丁○○之名義填寫標單，以一千八百五十元得標，詐取活
會會款二萬八千三百五十元（十六會扣除七會）足生損害於丁○○。(五)八十七年十二
月五日羅得良以二千三百元得標，庚○○收取活會會款二萬一千六百元（十六會扣除
八會）自行花用。(六)八十八年一月五日庚○○以虛列之黃勝彬名義填寫標單以二千三
百元得標，詐取活會會款二萬一千六百元（十六會扣除八會）。(七)八十八年二月五日
丙○○以一千三百元得標，庚○○收取活會會款二萬五千九百元（十六會扣除九會）
亦未交付丙○○。庚○○共詐得二十四萬九千一百五十元後隨即告停標倒會，丙○○
始知受騙，而訴由臺灣彰化地方法院檢察署檢察官偵查起訴。
    理      由
一、查上訴人即被告庚○○所召之互助會，會單雖記載為十五會，唯實際上係十六會
    （甲○○在會單上僅記載一會，實際上其自己參加一會外，又與被告共同參加一
    會），已經被告在原審供明：「會員十五人，連會首十六位」「共十六會」（原
    審卷第七十九頁正反面第八十一頁），甲○○在原審也結證：「是十三會甲○○
    ，我參加一會半，半會係我與會首一人一半」（原審卷第六十三頁），丙○○在
    本院也供稱共有十六會，則被告所召之互助會連會首共有十六會，應堪認定，合
    先敘明。
二、訊據被告對於上開時地召集互助會之事固不否認，唯辯稱因經營餐廳須資金週轉
    才召會，且曾獲丁○○之同意才以其名義標會，絕無詐欺及偽造文書之情事等語
    。然查被告自承召會時已財務困難，無資力按期支付會款，且前也有倒會之情事
    ，而被告於召會後除首會由其收取外，其他會員得標之金額也未交付與得標人，
    已經告訴人在偵查中指訴：「他從第二會開始，他向得標者謊稱已停標，而且不
    給得標金，但另一方面他又繼續向活會收取會款，繼續開標，一直到我第八會得
    標，他才告訴我，前面得標的人都沒拿到錢，然後前面這些人，被告向他們說要
    分期給付，結果也沒有兌現」（偵查卷第五頁反面），又有洪乾鷺、乙○○在偵
    查中結證：「我參加一會，我八十八年一月要去標沒標到，這個會到上個月三月
    份就停標了，會首跟我說停標的，會員跟我說他收不到錢，是乙○○跟我說他收
    不到錢，大松製板也是標到拿不到錢」、「有，跟了一會，我第三會就標了，但
    收不到錢」（偵查卷第三十一頁正反面），許鍾雄在原審結證；「我已繳了八會
    之會款」「沒有標，因我聽丙○○說他標了拿不到錢，所以我未再繳，且自第九
    個月就停會了」（原審卷第三十八頁），足見被告於召會之初即存心詐騙，否則
    不可能每次標會之會款於收取後均自行花用，且對得標者稱已停標，而對活會則
    繼續開標及收取會款，其有施用詐術甚明。
三、丁○○沒有參加此互助會，已經其原審結證：「沒有，我們不知道有該會」（原
    審卷第六十四頁），在本院審理中也結證：沒有同意被告以其名義參加互助會，
    也沒有同意被告以其名義標會（本院卷第三十三頁反面），雖丁○○在原審曾供
    證：「我母親以我之名義去參加」、「係庚○○邀我父母以我之名義跟的，每月
    會款由我父母自己繳」、「只知繳過幾期就倒會，聽說總共沒有超過十萬元，會
    首說一月一萬元的會，我父母也每月給他一萬元之會款」（原審卷第六十三頁反
    面、第三十七頁正反面），唯丁○○在原審又改稱：「我上次所講會款應是八十
    四年二月五日這一會」（原審卷第六十四頁），嗣在本院也證述：「我參加的是
    八十四年的互助會，每會一萬元的，那時我第一次出庭不記得時間，所以第二次
    出庭我就陳述沒參加八十五年那會」（本院卷第三十三頁反面），是丁○○係被
    告虛列為會員，要無可疑，被告在原審也供承其以丁○○之名義參加，並由其繳
    會款（原審卷第五十一頁），被告也坦承其以丁○○名義標會（原審卷第五十二
    頁反面、第八十頁），則被告有偽造丁○○之標單參以競標，應堪認定，其辯稱
    有獲丁○○之同意，顯無可採。
四、被告所召之互助會，除首會由被告收取，餘依序由甲○○以一千四百元得標，辛○○以一千四百二十元得標，乙○○以一千八百元得標，被告假冒丁○○名義以
    一千八百五十元得標，羅得良以二千三百元得標，黃勝彬以二千三百元得標，丙○○以一千三百元得標，已經被告在原審供明，而上開得標之會員，除丁○○、
    黃勝彬（即被告之胞弟）係被告虛列之會員，標金全由被告收取外，其餘之會款
    被告收取後僅交付一萬元給甲○○，已經甲○○在原審供明：「有，係第二會標
    到，與會首共有那一會，我只拿一萬元」（原審卷第六十三頁），至其餘之會款
    被告均未交付得標者，已詳述如上，則被告詐取之會款如事實欄所記載，亦堪認
    定。
五、按民間互助會之標單，依習慣表示會員參與競標之意思，屬刑法第二百二十條之
    準私文書，被告冒用丁○○之名義填寫標單參與競標，自足生損害於丁○○，至
    被告以其胞弟黃勝彬之名義標會，據其在本院稱已獲黃勝彬之同意，又無其他證
    據足以證明被告係假冒黃勝彬名義標會，本院認此部分尚無偽造標單之情事，併
    予敘明。
六、被告召會之初即虛列三位會員，又假冒被虛列之丁○○、黃勝彬名義標會，且會
    員得標後又拒不支付會款，其有詐欺、偽造文書之犯行，應堪認定。核上訴人即
    被告所為，係犯刑法第二百十六條、第二百十條、第三百三十九條第一項之罪，
    檢察官雖未就刑法第二百十六條、第二百十條起訴，然與起訴之詐欺罪間有方法
    結果之牽連關係，為起訴效力所及，本院自得併予審理，被告偽造文書標單後提
    出行使，偽造之低度行為應為行使之高度行為所吸收，而論以行使偽造私文書罪
    ，又被告先後詐取會款之行為，時間緊接，犯罪構成要件相同，顯係基於概括犯
    意，應論以連續犯，被告以一行為向各會員詐取會款，係一行為觸犯數罪名之想
    像競合犯，被告所犯行使偽造私文書罪與詐欺罪間有方法結果之牽連關係，應從
    重之行使偽造私文書罪論處，原審論罪科刑雖無不合，唯原判決未認定被告詐欺
    之金額，且原判決係就起訴效力所及之裁判上一罪關係加以論罪科刑，又仍適用
    起訴之法條，並就檢察官起訴之事實變更適用之法條，竟在理由中敘述變更起訴
    法條，同時據上論結欄未引用刑法第二百二十條均有未合，被告上訴意旨否認犯
    罪雖無理由，原判決既有可議，仍應撤銷改判，爰審酌被告犯罪之動機，所生危
    害及尚未與被害人和解賠償損害等情狀，仍科處有期徒刑八月，以示懲儆。至偽
    造之丁○○名義之標單業已丟棄滅失，而不諭知沒收，併予敘明。
七、據上論斷，應依刑事訴訟法第三百六十九條第一項前段、第三百六十四條、第二
    百九十九條第一項前段，刑法第二百十六條、第二百十條、第二百二十條、第三
    百三十九條第一項、第五十五條，罰金罰鍰提高標準條例第一條前段判決如主文
    。
本案經檢察官己○○到庭執行職務。
中      華      民      國    八十九     年      五       月     二     日
                                  臺灣高等法院臺中分院刑事第八庭
                                        審判長法  官  羅  得  村
                                              法  官  劉  榮  服
                                              法  官  林  輝  煌
右正本證明與原本無異。
如不服本判決應於收受送達後十日內向本院提出上訴書狀，其未述上訴之理由者並
得於提起上訴後十日內向本院補提理由書（均須按他造當事人之人數附繕本）。
                                              書記官  林  水  濱
中      華      民      國    八十九     年      五       月     三     日
附錄：
刑法第二百十條：偽造、變造私文書，足以生損害於公眾或他人者，處五年以下有期
徒刑。                                                                  Ｉ


司法院資訊處製作；財團法人民間司法改革基金會備份。
